臺灣高等法院臺中分院民事判決　九十年度上字第四二六號
　　　上　訴　人　甲○○
　　　被 上訴 人　丁○○
　　　訴訟代理人　丙○○
　　　被 上訴 人　乙○○
　　　訴訟代理人　丙○○
　　　　　　　　　張平
　　　被 上訴 人　己○○○
　　　被 上訴 人　戊○○
　　　被 上訴 人　張平
右當事人間分割共有物事件，上訴人對於中華民國九十年六月二十一日臺灣彰化地方
法院八十九年度訴字第八四九號第一審判決提起上訴，本院判決如左：
      主      文
原判決廢棄。
兩造共有坐落彰化縣埤頭鄉○○段第七四四地號田０．五一九一公頃，分割為如後附
圖(二)甲案所示Ａ部份０．０一五０公頃分歸被上訴人戊○○所有，Ｂ部份０．０一五
０公頃分歸被上訴人己○○○所有，Ｃ部份０．０二五二二公頃分歸上訴人甲○○所
有，Ｄ部份０．０六二三公頃分歸被上訴人張平所有，Ｅ部份０．０六二三公頃分
歸被上訴人乙○○所有，Ｆ部份０．一一二三公頃分歸被上訴人丁○○所有。
被上訴人戊○○、己○○○、張平、乙○○、丁○○依序應補償上訴人新台幣七十
七萬八千九百六十七元、七十七萬八千九百六十七元、十萬六千八百五十二元、六萬
四千二百元、十六萬九千二百零一元。
第一、二審訴訟費用由被上訴人丁○○負擔一萬分之二一六三、張平、乙○○各負
擔一萬分之一二００、己○○○、戊○○各負擔一萬分之二八九，餘由上訴人負擔。
      事      實
甲、上訴人方面：
一、聲明：求為判決：
（一）、原判決廢棄。
（二）、請求分割為如後附圖(三)所示，如照原判決之分割方法，請為適當之補償。
二、陳述：除引用原判決書之記載外，補稱：
    如無法照如後附圖(三)所示之方案分割，被上訴人應該補償我。
乙、被上訴人方面：
一、聲明：均求為判決：上訴駁回。
二、陳述：除引用原判決書之記載外，補稱：
　　請依照如後附圖(二)甲案分割，被上訴人願意補償，但鑑定之補償費過高。
      理      由
一、本件上訴人主張系爭如主文第二項所示田地為兩造共有，其應有部份為一萬分之
    四八五九、丁○○為一萬分之二一六六、張平、乙○○各為一萬分之一二００
    、己○○○、戊○○各為一萬分之二八九等事實，業經提出土地謄本為證，復為
    被上訴人所不爭，自堪信為真實。從而上訴人據以訴請分割系爭土地自屬正當。
二、茲就分割方案待說明者：
１、依農業發展條例第十六條第三款第四款規定辦理分割為單獨所有者，其分割後之
    土地宗數不得超過共有人人數，但每人每宗耕地分割後面積達０．二五公頃以上
    者不在此限。耕地分割執行要點第十一條定有明文。又分割共有物係以消滅共有
    關係為目的，法院為分割共有物之判決時除部分共有人曾經明示就其分得部分仍
    維持共有關係外，尚難將共有物之一部分歸部分共有人共有，而創設新的共有關
    係（最高法院六十九年度台上字第一六八九號判決參照），上述要點第十二條亦
    明定依上述規定申請分割之耕地，應分割為單獨所有。
２、經查系爭地其地目為田，使用分區為特定農業區，使用地類別為農牧用地面積０
    ．五一九一公頃，共有人為本件上訴人、被上訴人共六人，此有卷附土地謄本在
    卷可據，又被上訴人除丁○○外其餘被上訴人雖於訴訟之初陳明彼等四人均願保
　　持共有，唯嗣後則陳明彼等不願保持共有，並各提出分割方案圖陳明其希望分得
　　之位置圖，是則本件分割不得為超過六筆（宗）之分割，且亦須分割為六宗土地
　　。
３、系爭地之現狀如後附圖(一)所示，共有人所占用之房屋、建物零散分佈於系爭地東
    側，且其占用之土地分別為鐵皮造屋、磚造平房、水泥柱棚或只為鄰地水泥地基
    。為斟酌分割後系爭土地全部之經濟效用，並能地盡其利及公共利益暨共有物之
    性質，各共有人使用現況自無庸顧及之。
４、依上訴人於原審主張之如後附圖(二)乙案所示分割方案(1)被上訴人丁○○分得之Ｂ
    地呈不規則形，(2)張平等四人均表示不願保持共有，亦如前述，(3)縱將如附圖
    Ｄ部分再分為二筆土地分歸張平、乙○○二人單獨所有，唯此二人分得之土地
    亦將呈不規則形，不利土地之使用，(4)將Ｃ部分地再分為二筆並各分歸戊○○及
    己○○○所有，則該二人分得之土地面積將少於其應分得之面積。基上理由，上
    訴人主張之上述分割方案不足採。
５、依上訴人於原審及本院主張之如後附圖(三)所示之分割方法則：(1)戊○○、己○○
    ○所分得之土地其東邊土地之路面寬度各為一．六四七公尺，西邊路面寬度為二
　　．九七六公尺，且土地呈細長「　」狀形，該筆土地根本無法為任何使用。(2)張
　　平、乙○○所分得之西邊土地亦呈不規則之五角形或六角形，有土地之充份
　　利用，此方案亦不可採。
６、被上訴人均主張分割為如後附圖(二)甲案所示，上訴人對此方案亦不排斥，僅稱應
    為適當之補償，且系爭地呈十三角之不規則型，詳如後附圖(一)所示，又本件分割
    亦須分為六宗土地，已如上述，本院斟酌上情，並系爭土地全部效用及各共有人
    分得土地後能地盡其利，認應以原判決附圖(二)甲案所示之分割方法分割為適當。
７、又以原物為分配時，如共有人中，有不能按其應有部分受分配者，得以金錢補償
    之，民法第八百二十四條第三項定有明文。系爭土地東鄰寬廣且便捷之彰水路，
    其地價高，西鄰六公尺寬之柏油路，南鄰樹腳路地價較低，本院囑託華聲企業發
    展鑑定顧問有限公司派員實地調查鄰近地價，並由參與人員根據當地里鄰環境、
    交通情況、公共設施、經濟發展及房地產交易現況等因素，開會討論推定系爭土
    地東側彰水路路線價每坪約五萬四千元，南側樹腳路路線價每坪約三萬八千元，
    西側六米農路巷道價每坪約三萬四千元，有該公司九十一年三月二十七日（91）
　　華聲字第一三○二三號函檢送鑑定報告書可稽，本院認為華聲企業發展鑑定顧問
　　有限公司鑑定報告係具有鑑價專業人員就系爭土地上述客觀因素，加以分析鑑定
　　，客觀、正確為可採。是被上訴人等均稱該鑑定偏高，不足採取。據華聲企業發
　　展鑑定顧問有限公司鑑定報告結果，各共有人分割後取得土地價值與按其應有部
　　分應得土地價值（詳如附表一所載）相比較，則被上訴人戊○○、己○○○、張
　　平、乙○○、丁○○依序應補償上訴人新台幣七十七萬八千九百六十七元、七
　　十七萬八千九百六十七元、十萬六千八百五十二元、六萬四千二百元、十六萬九
　　千二百零一元。（詳如附表二所載）
三、綜上所述，原判決疏未斟酌系爭土地東、西、南側價值之不同，未命被上訴人為
　　適當之補償，不符公平原則，尚有未當，上訴意旨指摘原判決不當，求予廢棄改
　　判，為有理由，應由本院將原判決廢棄改判如主文第二、三項所示。
據上論結：本件上訴為有理由，依民事訴訟法第四百五十條、第七十八條、第八十一
條、第八十五條第一項，判決如主文。
中　　　華　　　民　　　國　　九十一　　年　　　五　　　月　　　七　　　日
~B1民事第三庭審判長法　官　陳照德
~B2　　　　　　　　法　官　蔡王金全
~B3　　　　　　　　法　官　曾謀貴
右為正本係照原本作成。
如對本判決上訴，須於收受判決送達後二十日內向本院提出上訴書狀，其未表明上訴
理由者，應於提出上訴後二十日內向本院提出上訴理由書（須按他造人數附具繕本）
，並繳納送達用雙掛號郵票拾份（每份參拾肆元）。
上訴時應提出委任律師或具有律師資格之人之委任狀；委任有律師資格者，另應附具
律師及格證書及釋明委任人與受任人有民事訴訟法第四百六十六條之一第一項但書或
第二項（詳附註）所定關係之釋明文書影本。
~B 　 　　　　　　書記官　林振甫
中　　　華　　　民　　　國　　九十一　　年　　　五　　　月　　　七　　　日
附註：
民事訴訟法第四百六十六條之一（第一項、第二項）
對於第二審判決上訴，上訴人應委任律師為訴訟代理人。但上訴人或其法定代理人具
有律師資格者，不在此限。
上訴人之配偶、三親等內之血親、二親等內之姻親，或上訴人為法人、中央或地方機
關時，其所屬專任人員具有律師資格並經法院認為適當者，亦得為第三審訴訟代理人
。
                                                                        Ｂ
